【裁判字號】    90,台上,7773
【裁判日期】    901220
【裁判案由】    偽造文書
【裁判全文】
最高法院刑事判決                                九十年度台上字第七七七三號
    上  訴  人  甲  ○
右上訴人因偽造文書案件，不服台灣高等法院中華民國八十八年九月十三日第二審判
決（八十八年度上訴字第二八一三號，起訴案號：台灣板橋地方法院檢察署八十六年
度偵字第一二五○八號），提起上訴，本院判決如左：
    主  文
上訴駁回。
    理  由
按刑事訴訟法第三百七十七條規定，上訴於第三審法院，非以判決違背法令為理由，
不得為之。是提起第三審上訴，應以原判決違背法令為理由，係屬法定要件。如果上
訴理由狀並未依據卷內訴訟資料，具體指摘原判決不適用何種法則或如何適用不當，
或所指摘原判決違法情事，顯與法律規定得為第三審上訴理由之違法情形，不相適合
時，均應認其上訴為違背法律上之程式，予以駁回。本件上訴人甲○上訴意旨略稱：
(一)、原判決認系爭本票未記載法定必要記載之事項即發票年月日，依法既屬無效，則
持票人即無從對發票人主張票款權利，則該無效之本票，在民事上，具有如何之債權
憑證效力，對發票人足生何種損害，原判決未予說明，自屬違背法令。(二)系爭本票依
客觀觀察，其中到期日、金額顯係同一人書寫，而簽名、身分證號碼、地址則係另一
人書寫。雖該簽名部分，送鑑定結果，因字跡與指印之紅色油墨混合，致簽名與指印
均無法鑑定，惟其餘之身分證號碼及地址之字跡，仍非不能鑑定，原審未送請鑑定該
二部分是否係上訴人之字跡，即謂身分證號碼應係上訴人所書寫，地址應係某經理書
寫，亦有應調查之證據未予調查及判決不載理由之違法云云。
惟查：(一)、原判決撤銷第一審不當之判決，改判論處上訴人以行使偽造私文書，足以
生損害於他人罪刑，已依卷證資料詳為記載其所憑之證據及認定之理由。而以上訴人
否認犯罪，辯稱：扣案之本票上指印非伊所親捺，該本票與伊實際簽發之本票不同云
云，乃卸責之詞，不可採信，於理由詳加說明及指駁。且經核所為論，均與卷內證
據資料相符，從形式上觀察，並無認定事實不依證據或有何採證違背經驗法則、論理
法則等違法情形存在。(二)、原判決事實及理由皆已載明系爭本票雖漏未記載發票日期
，欠缺票據絕對應記載事項，而屬無效票據，但該本票上記載「憑票於八十六年三月
三十日無條件擔任兌付五萬元」等文句，應屬一般債權憑證之私文書，上訴人以偽造
江明堂之署押而偽造該私文書，自足以生損害於江明堂等情（見原判決第三頁第四行
以下、第十頁第三行以下），是上訴意旨謂：原判決未說明系爭本票具有何債權憑證
效力及對發票人足生何種損害，有違背法令云云，並非依據卷內資料執為指摘，自非
適法之第三審上訴理由。(三)、刑事訴訟法第三百七十九條第十款所稱應調查之證據，
係指與待證事實有重要關係，在客觀上認為應行調查而言。原審將系爭本票與上訴人
當庭親捺之指印及書寫之字跡，先後送請內政部警政署刑事警察局及法務部調查局鑑
定結果，因該本票上江明堂之簽名僅可與其本人之平時簽名筆跡比對，假冒簽名已失
去該簽寫人原有之書寫習慣及特徵，致無法鑑定江明堂簽名部分是否上訴人所為，而
系爭本票上之指印二枚因紋線不清，致無法鑑析，惟本票上江明堂之簽名與捺印部分
，係先寫字後捺印，此有內政部警政署刑事警察局函及法務部調查局第六處退還鑑定
案件通知單各一紙附卷可稽。但原判決以系爭本票上所載發票人身分證號碼及住址，
與在上訴人住處查獲扣案之江明堂國民身分證上所載身分證號碼及住址相同，而證人
曹順安並證述：系爭本票上日期、面額、住址係伊公司經理所代填。顯然該項記載係
依上訴人指示所為，否則該經理何能知悉上開住址﹖又上訴人在偵查中已坦承其以江
明堂名義簽發新台幣五萬元本票一紙，證人曹順安亦證述系爭本票上簽名係上訴人簽
的，另證人張煜復證明系爭本票上指印係上訴人按捺的等情，故認系爭本票上「江明
堂」之簽名一枚、身分證號碼，應係上訴人所書寫，其上指印二枚，亦應係上訴人所
冒捺（見原判決理由二（三）、２），核無不合。且系爭本票上之發票人住址及身分
證號碼是否為上訴人所親寫，並不能據以認定該本票上之發票人簽名、指印是否上訴
人所偽造，亦與上訴人本部分犯罪之成立並無影響，原審認為上訴人本部分犯罪已臻
明確，無須再送有關單位鑑定系爭本票上發票人之住址及身分證號碼是否為上訴人所
填寫而未予調查，亦不能指為應調查之證據未予調查。上訴意旨徒憑己見，就原判決
已說明事項或屬原審採證認事職權之適法行使，任意指摘為違法，顯與法律規定得為
第三審上訴理由之違法情形，不相適合，其本部分之上訴違背法律上之程式，應予駁
回。復按裁判上一罪案件之重罪得提起第三審上訴，其輕罪部分雖不得上訴，依審判
不可分原則，第三審法院亦應併予審判，但以重罪部分之上訴合法為前提，如該上訴
為不合法，第三審法院既應從程序上予以駁回，而無從為實體上判決，對於輕罪部分
自無從適用審判不可分原則，併為實體上審判。查刑事訴訟法第三百七十六條所列各
罪之案件，經第二審判決者，不得上訴於第三審法院，法有明文。本件上訴人所犯行
使變造特種文書部分，核屬刑事訴訟法第三百七十六條第一款之案件。前揭重罪部分
，即上訴人關於行使偽造私文書之上訴既不合法，應從程序上駁回，已見前述，則對
於輕罪之行使變造特種文書部分，自無從為實體上審判，應併予駁回。
據上論結，應依刑事訴訟法第三百九十五條前段，判決如主文。
中      華      民      國     九十     年     十二     月     二十     日
                              最高法院刑事第十庭
                                  審判長法官  陳  炳  煌
                                        法官  陳  正  庸
                                        法官  韓  金  秀
                                        法官  吳  信  銘
                                        法官  徐  文  亮
      右正本證明與原本無異
                                              書  記  官
中      華      民      國     九十     年     十二     月    二十六    日


司法院資訊處製作；財團法人民間司法改革基金會備份。
